ACORDAO-COMPLETO-2517563

ACÓRDÃO 18634/2021 ATA 40/2021 - PRIMEIRA CÂMARA

VISTOS, relatados e discutidos estes autos de tomada de contas especial instaurada em razão da não comprovação da regular aplicação de recursos repassados pelo Fundo Nacional de Saúde,
ACORDAM os Ministros do Tribunal de Contas da União, reunidos em sessão da Primeira Câmara, ante as razões expostas pelo Relator, em:
9.1. julgar irregulares as contas do Hospital Maternidade São Vicente de Paulo, condenando-o ao pagamento das quantias abaixo relacionadas, com a incidência dos devidos encargos legais, calculados a partir das datas correspondentes até a do efetivo recolhimento, na forma da legislação em vigor, nos termos dos arts. 1°, inciso I, 16, inciso III, alínea "c", 19 e 23, inciso III, da Lei 8.443/1992:
	Data de ocorrência
	Valor histórico (R$) 

	30/9/2010
	174,20

	30/9/2010
	174,20

	30/9/2010
	174,20

	30/9/2010
	174,20

	30/9/2010
	2.944,92

	30/9/2010
	2.944,92

	30/9/2010
	174,20

	30/9/2010
	751,00

	9/11/2010
	174,20

	9/11/2010
	174,20

	9/11/2010
	1.190,53

	9/11/2010
	570,84

	9/11/2010
	554,59

	9/11/2010
	2.955,23

	9/11/2010
	174,20

	9/11/2010
	570,84

	9/11/2010
	2.944,92

	9/11/2010
	4.395,80

	9/11/2010
	213,40

	9/11/2010
	2.215,12

	9/11/2010
	570,84

	4/1/2011
	300,00

	4/1/2011
	300,00

	4/1/2011
	300,00

	4/1/2011
	4.519,00

	4/1/2011
	4.150,00

	4/1/2011
	1.219,00

	4/1/2011
	300,00

	4/1/2011
	1.519,00

	20/1/2011
	300,00

	20/1/2011
	300,00

	20/1/2011
	300,00

	20/1/2011
	1.100,00

	20/1/2011
	1.100,00

	20/1/2011
	2.571,00

	20/1/2011
	300,00

	20/1/2011
	300,00

	20/1/2011
	300,00

	20/1/2011
	300,00

	20/1/2011
	300,00

	20/1/2011
	300,00

	20/1/2011
	300,00

	20/1/2011
	300,00

	20/1/2011
	300,00

	20/1/2011
	300,00

	20/1/2011
	300,00

	20/1/2011
	300,00

	20/1/2011
	300,00

	20/1/2011
	300,00

	20/1/2011
	300,00

	20/1/2011
	300,00

	20/1/2011
	300,00

	20/1/2011
	300,00

	20/1/2011
	300,00

	20/1/2011
	300,00

	10/3/2011
	300,00

	10/3/2011
	300,00

	10/3/2011
	300,00

	10/3/2011
	300,00

	10/3/2011
	300,00

	10/3/2011
	300,00

	10/3/2011
	300,00

	10/3/2011
	300,00

	13/4/2011
	300,00

	13/4/2011
	300,00

	13/4/2011
	4.150,00

	13/4/2011
	300,00

	13/4/2011
	300,00

	13/4/2011
	300,00

	13/4/2011
	300,00

	13/4/2011
	300,00

	13/4/2011
	300,00

	13/4/2011
	300,00

	13/4/2011
	300,00

	13/4/2011
	300,00

	13/4/2011
	300,00

	13/4/2011
	300,00

	13/4/2011
	300,00

	13/4/2011
	300,00

	13/4/2011
	4.150,00

	28/4/2011
	300,00

	28/4/2011
	1.100,00

	28/4/2011
	300,00

	28/4/2011
	300,00

	28/4/2011
	300,00

	28/4/2011
	300,00

	28/4/2011
	300,00

	28/4/2011
	300,00

	28/4/2011
	300,00

	28/4/2011
	300,00

	28/4/2011
	300,00

	28/4/2011
	1.033,00

	28/4/2011
	300,00

	28/4/2011
	300,00

	28/4/2011
	1.100,00

	28/4/2011
	300,00

	26/5/2011
	1.033,00

	26/5/2011
	1.100,00

	26/5/2011
	300,00

	26/5/2011
	300,00

	26/5/2011
	300,00

	26/5/2011
	300,00

	26/5/2011
	300,00

	26/5/2011
	300,00

	26/5/2011
	300,00

	26/5/2011
	300,00

	26/5/2011
	300,00

	26/5/2011
	300,00

	26/5/2011
	300,00

	26/5/2011
	300,00

	26/5/2011
	300,00

	26/5/2011
	300,00

	26/5/2011
	300,00

	26/5/2011
	300,00

	26/5/2011
	300,00

	26/5/2011
	300,00

	26/5/2011
	300,00

	26/5/2011
	1.100,00

	26/5/2011
	4.895,00

	26/5/2011
	1.100,00

	26/5/2011
	300,00

	30/6/2011
	300,00

	30/6/2011
	300,00

	30/6/2011
	300,00

	30/6/2011
	300,00

	30/6/2011
	300,00

	30/6/2011
	300,00

	30/6/2011
	300,00

	30/6/2011
	300,00

	30/6/2011
	300,00

	30/6/2011
	300,00

	28/7/2011
	300,00

	28/7/2011
	300,00

	28/7/2011
	300,00

	28/7/2011
	300,00

	28/7/2011
	300,00

	28/7/2011
	300,00

	28/7/2011
	1.100,00

	28/7/2011
	300,00

	28/7/2011
	300,00

	28/7/2011
	300,00

	28/7/2011
	4.150,00

	28/7/2011
	1.100,00

	28/7/2011
	1.100,00

	28/7/2011
	300,00

9.2. fixar o prazo de 15 (quinze) dias, a contar da data da notificação, para que o responsável de que trata o subitem anterior comprove, perante o Tribunal, o recolhimento das referidas quantias aos cofres do Fundo Nacional de Saúde, nos termos do art. 23, inciso III, alínea "a", da Lei 8.443/1992 c/c o art. 214, inciso III, alínea "a", do Regimento Interno do TCU (RI/TCU) ;
9.3. aplicar ao responsável abaixo arrolado a pena de multa prevista no art. 57 da Lei 8.443/1992, de acordo com o valor indicado:
	Responsável
	Valor (R$) 

	Hospital Maternidade São Vicente de Paulo
	89.000,00

9.4. fixar o prazo de 15 (quinze) dias, a contar da data da notificação, para que o responsável de que trata o subitem anterior comprove, perante o Tribunal (arts. 214, inciso III, alínea "a", e 269 do RI/TCU) , o recolhimento da referida quantia aos cofres do Tesouro Nacional, atualizada monetariamente, quando paga após seu vencimento, desde a data de prolação deste acórdão até a do efetivo recolhimento, na forma da legislação em vigor;
9.5. autorizar a cobrança judicial das dívidas, caso não atendidas as notificações, nos termos do art. 28, inciso II, da Lei 8.443/1992;
9.6. dar ciência deste acórdão à Procuradoria da República no Estado do Cearás e ao Fundo Nacional de Saúde, nos termos do art. 16, § 3º, da Lei 8.443/1992.

Tomada de contas especial instaurada em razão de não comprovação da regular aplicação dos recursos repassados pelo Fundo Nacional de Saúde, na modalidade fundo a fundo, ao Hospital Maternidade São Vicente de Paulo, localizado em Barbalha-CE.

Primeira Câmara

Fundo Nacional de Saúde - MS.

3. Interessados/Responsáveis:
3.1. Responsável: Hospital Maternidade São Vicente de Paulo (03.284.505/0001-13)

13.1. Ministros presentes: Walton Alencar Rodrigues (Presidente), Vital do Rêgo e Jorge Oliveira.
13.2. Ministro-Substituto convocado: Augusto Sherman Cavalcanti (Relator).

AUGUSTO SHERMAN

Trata-se de tomada de contas especial instaurada em razão de não comprovação da regular aplicação dos recursos repassados pelo Fundo Nacional de Saúde, na modalidade fundo a fundo, ao Hospital Maternidade São Vicente de Paulo, localizado em Barbalha-CE.
2.	Os recursos repassados no período de 1/7/2010 a 30/6/2011 foram auditados pelo Departamento Nacional de Auditoria do SUS (Denasus) , o qual efetuou as seguintes considerações (peça 43, p. 1-2) :
	"Divergência total ou parcial entre a movimentação financeira e os documentos de despesa apresentados, no âmbito do MÉDIA E ALTA COMPLEXIDADE AMBULATORIAL E HOSPITALAR;  LIMITE FINANCEIRO DA MÉDIA E ALTA COMPLEXIDADE AMBULATORUIAL E HOSPITAR - MAC; TETO MUNICIPAL DA MÉDIA E ALTA COMPLEXIDADE AMBULATORIAL E HOSPITALAR:
	Falta de apresentação de Prontuários e APAC (Autorização de Procedimento Ambulatorial) solicitados pela equipe de auditoria;
	Cobrança de campos em APAC (Autorização de Procedimento Ambulatorial) de radioterapia incompatíveis com os equipamentos localizados na unidade por ocasião da visita ``in loco``; 
	Cobrança indevida de coleta de material por meio de punção/biópsia (02.01.01) haja vista a falta de descrição no boletim cirúrgico; 
	Cobrança indevida do procedimento administração contínua (03.04.08.002-0) , haja vista a falta de prescrição que a caracterizasse; 
	Cobrança indevida dos procedimentos linfadenectomia bilateral pélvica em oncologia (04.16.02.002-0) e salpingectomia uni/bilateral (04.09.06.023-2) , haja vista a realização do procedimento histerectomia total ampliada em oncologia (04.16.06.006-4) ; 
	Cobrança indevida de OPM (Órteses, Próteses e Materiais Especiais) , grampeador linear cortante, não constante no boletim cirúrgico." 
3.	Essas ocorrências importariam no valor de R$ 99.505,55, a serem ressarcidos ao Fundo Nacional de Saúde.
4.	Depois de promovida a citação do Hospital Maternidade São Vicente de Paulo, a unidade técnica assim se manifestou:
	"Da revelia do responsável Hospital Maternidade São Vicente de Paulo
No caso vertente, a citação do responsável se deu em endereços provenientes da base de CPFs da Receita Federal, em sistema custodiado pelo TCU. A entrega dos ofícios citatórios nesses endereços ficou comprovada.
Nos processos do TCU, a revelia não leva à presunção de que seriam verdadeiras todas as imputações levantadas contra os responsáveis, diferentemente do que ocorre no processo civil, em que a revelia do réu opera a presunção da verdade dos fatos narrados pelo autor (Acórdãos 1009/2018 - TCU - Plenário, Relator Min. Bruno Dantas; 2369/2013 - TCU - Plenário, Relator Min. Benjamin Zymler e 2449/2013 - TCU - Plenário, Relator Min. Benjamin Zymler) . Dessa forma, a avaliação da responsabilidade do agente não pode prescindir da prova existente no processo ou para ele carreada. 
Ao não apresentar sua defesa, o responsável deixou de produzir prova da regular aplicação dos recursos sob sua responsabilidade, em afronta às normas que impõem aos gestores públicos a obrigação legal de, sempre que demandados pelos órgãos de controle, apresentar os documentos que demonstrem a correta utilização das verbas públicas, a exemplo do contido no art. 93 do Decreto-Lei 200/1967: "Quem quer que utilize dinheiros públicos terá de justificar seu bom e regular emprego na conformidade das leis, regulamentos e normas emanadas das autoridades administrativas competentes." 
Mesmo as alegações de defesa não sendo apresentadas, considerando o princípio da verdade real que rege esta Corte, procurou-se buscar, em manifestações do responsável na fase interna desta Tomada de Contas Especial, se havia algum argumento que pudesse ser aproveitado a seu favor. 
Os argumentos apresentados na fase interna (peça 27) não elidem as irregularidades apontadas.
Em se tratando de processo em que a parte interessada não se manifestou acerca das irregularidades imputadas, não há elementos para que se possa efetivamente aferir e reconhecer a ocorrência de boa-fé na conduta do responsável, podendo este Tribunal, desde logo, proferir o julgamento de mérito pela irregularidade das contas, conforme os termos dos §§ 2º e 6º do art. 202 do Regimento Interno do TCU. (Acórdão 2064/2011-TCU-Primeira Câmara (relator Min. Ubiratan Aguiar) , 6.182/2011-TCU-1ª Câmara (relator Min. Weber de Oliveira) , 4.072/2010-TCU-1ª Câmara (Relator Min. Valmir Campelo) , 1.189/2009-TCU-1ª Câmara (Relator Min. Marcos Bemquerer) , 731/2008-TCU-Plenário (Relator Min. Aroldo Cedraz) .
Dessa forma, o responsável Hospital Maternidade Sao Vicente de Paulo deve ser considerado revel, nos termos do art. 12, § 3º, da Lei 8.443/1992, devendo as contas serem julgadas irregulares, condenando-o ao débito apurado e aplicando-lhe a multa prevista no art. 57 da Lei 8.443/1992.
Prescrição da Pretensão Punitiva
Vale ressaltar que a pretensão punitiva do TCU, conforme Acórdão 1441/2016-TCU-Plenário, Relator Min. Benjamin Zymler, que uniformizou a jurisprudência acerca dessa questão, subordina-se ao prazo geral de prescrição indicado no art. 205 do Código Civil, que é de dez anos, contado da data de ocorrência da irregularidade sancionada, nos termos do art. 189 do Código Civil, sendo este prazo interrompido pelo ato que ordenar a citação, a audiência ou a oitiva do responsável.
No caso em exame, não ocorreu a prescrição, uma vez que a irregularidade sancionada ocorreu em 28/7/2011, e o ato de ordenação da citação ocorreu em 31/5/2021.
CONCLUSÃO
	Em face da análise promovida na seção "Exame Técnico", verifica-se que o responsável Hospital Maternidade São Vicente de Paulo não logrou comprovar a boa e regular aplicação dos recursos, instado a se manifestar, optou pelo silêncio, configurando a revelia, nos termos do § 3º, do art. 12, da Lei 8.443/1992. Ademais, inexistem nos autos elementos que demonstrem a boa-fé do responsável ou a ocorrência de outras excludentes de culpabilidade.
Verifica-se também que não houve a prescrição da pretensão punitiva, conforme análise já realizada.
	Tendo em vista que não constam dos autos elementos que permitam reconhecer a boa-fé do responsável, sugere-se que as suas contas sejam julgadas irregulares, nos termos do art. 202, § 6º, do Regimento Interno do TCU, com a imputação do débito atualizado monetariamente e acrescido de juros de mora, nos termos do art. 202, § 1º do Regimento Interno do TCU, descontado o valor eventualmente recolhido, com a aplicação da multa prevista no art. 57 da Lei 8.443/1992.
Por fim, como não houve elementos que pudessem modificar o entendimento acerca das irregularidades em apuração, mantém-se a matriz de responsabilização presente na peça 49.
PROPOSTA DE ENCAMINHAMENTO
Diante do exposto, submetemos os autos à consideração superior, propondo ao Tribunal:
considerar revel o responsável Hospital Maternidade Sao Vicente de Paulo (CNPJ: 03.284.505/0001-13) , para todos os efeitos, dando-se prosseguimento ao processo, com fulcro no art. 12, § 3º, da Lei 8.443/1992; 
excluir da relação processual Ernande Bezerra da Rocha Filho, Vania Maria Miranda Toscano de Britto e Maria Aleuda de Lira;
julgar irregulares, nos termos dos arts. 1º, inciso I, 16, inciso III, alíneas b e c, da Lei 8.443/1992, c/c os arts. 19 e 23, inciso III, da mesma Lei, as contas do responsável Hospital Maternidade Sao Vicente de Paulo (CNPJ: 03.284.505/0001-13) , condenando-o ao pagamento das importâncias a seguir especificadas, atualizadas monetariamente e acrescidas dos juros de mora, calculadas a partir das datas discriminadas até a data da efetiva quitação do débito, fixando-lhe o prazo de quinze dias, para que comprove, perante o Tribunal, o recolhimento das referidas quantias aos cofres do Fundo Nacional de Saúde - MS, nos termos do art. 23, inciso III, alínea "a", da citada lei, c/c o art. 214, inciso III, alínea "a", do Regimento Interno do TCU.  
		Débitos relacionados ao responsável Hospital Maternidade São Vicente de Paulo (CNPJ: 03.284.505/0001-13) :
	Data de ocorrência
	Valor histórico (R$) 

	30/9/2010
	174,20

	30/9/2010
	174,20

	30/9/2010
	174,20

	30/9/2010
	174,20

	30/9/2010
	2.944,92

	30/9/2010
	2.944,92

	30/9/2010
	174,20

	30/9/2010
	751,00

	9/11/2010
	174,20

	9/11/2010
	174,20

	9/11/2010
	1.190,53

	9/11/2010
	570,84

	9/11/2010
	554,59

	9/11/2010
	2.955,23

	9/11/2010
	174,20

	9/11/2010
	570,84

	9/11/2010
	2.944,92

	9/11/2010
	4.395,80

	9/11/2010
	213,40

	9/11/2010
	2.215,12

	9/11/2010
	570,84

	4/1/2011
	300,00

	4/1/2011
	300,00

	4/1/2011
	300,00

	4/1/2011
	4.519,00

	4/1/2011
	4.150,00

	4/1/2011
	1.219,00

	4/1/2011
	300,00

	4/1/2011
	1.519,00

	20/1/2011
	300,00

	20/1/2011
	300,00

	20/1/2011
	300,00

	20/1/2011
	1.100,00

	20/1/2011
	1.100,00

	20/1/2011
	2.571,00

	20/1/2011
	300,00

	20/1/2011
	300,00

	20/1/2011
	300,00

	20/1/2011
	300,00

	20/1/2011
	300,00

	20/1/2011
	300,00

	20/1/2011
	300,00

	20/1/2011
	300,00

	20/1/2011
	300,00

	20/1/2011
	300,00

	20/1/2011
	300,00

	20/1/2011
	300,00

	20/1/2011
	300,00

	20/1/2011
	300,00

	20/1/2011
	300,00

	20/1/2011
	300,00

	20/1/2011
	300,00

	20/1/2011
	300,00

	20/1/2011
	300,00

	20/1/2011
	300,00

	10/3/2011
	300,00

	10/3/2011
	300,00

	10/3/2011
	300,00

	10/3/2011
	300,00

	10/3/2011
	300,00

	10/3/2011
	300,00

	10/3/2011
	300,00

	10/3/2011
	300,00

	13/4/2011
	300,00

	13/4/2011
	300,00

	13/4/2011
	4.150,00

	13/4/2011
	300,00

	13/4/2011
	300,00

	13/4/2011
	300,00

	13/4/2011
	300,00

	13/4/2011
	300,00

	13/4/2011
	300,00

	13/4/2011
	300,00

	13/4/2011
	300,00

	13/4/2011
	300,00

	13/4/2011
	300,00

	13/4/2011
	300,00

	13/4/2011
	300,00

	13/4/2011
	300,00

	13/4/2011
	4.150,00

	28/4/2011
	300,00

	28/4/2011
	1.100,00

	28/4/2011
	300,00

	28/4/2011
	300,00

	28/4/2011
	300,00

	28/4/2011
	300,00

	28/4/2011
	300,00

	28/4/2011
	300,00

	28/4/2011
	300,00

	28/4/2011
	300,00

	28/4/2011
	300,00

	28/4/2011
	1.033,00

	28/4/2011
	300,00

	28/4/2011
	300,00

	28/4/2011
	1.100,00

	28/4/2011
	300,00

	26/5/2011
	1.033,00

	26/5/2011
	1.100,00

	26/5/2011
	300,00

	26/5/2011
	300,00

	26/5/2011
	300,00

	26/5/2011
	300,00

	26/5/2011
	300,00

	26/5/2011
	300,00

	26/5/2011
	300,00

	26/5/2011
	300,00

	26/5/2011
	300,00

	26/5/2011
	300,00

	26/5/2011
	300,00

	26/5/2011
	300,00

	26/5/2011
	300,00

	26/5/2011
	300,00

	26/5/2011
	300,00

	26/5/2011
	300,00

	26/5/2011
	300,00

	26/5/2011
	300,00

	26/5/2011
	300,00

	26/5/2011
	1.100,00

	26/5/2011
	4.895,00

	26/5/2011
	1.100,00

	26/5/2011
	300,00

	30/6/2011
	300,00

	30/6/2011
	300,00

	30/6/2011
	300,00

	30/6/2011
	300,00

	30/6/2011
	300,00

	30/6/2011
	300,00

	30/6/2011
	300,00

	30/6/2011
	300,00

	30/6/2011
	300,00

	30/6/2011
	300,00

	28/7/2011
	300,00

	28/7/2011
	300,00

	28/7/2011
	300,00

	28/7/2011
	300,00

	28/7/2011
	300,00

	28/7/2011
	300,00

	28/7/2011
	1.100,00

	28/7/2011
	300,00

	28/7/2011
	300,00

	28/7/2011
	300,00

	28/7/2011
	4.150,00

	28/7/2011
	1.100,00

	28/7/2011
	1.100,00

	28/7/2011
	300,00

Valor atualizado do débito (com juros) em 13/9/2021: R$ 196.846,26.
aplicar ao responsável Hospital Maternidade Sao Vicente de Paulo (CNPJ: 03.284.505/0001-13) , a multa prevista no art. 57 da Lei 8.443/1992 c/c o art. 267 do Regimento Interno do TCU, fixando-lhe o prazo de quinze dias, a contar da notificação, para que comprove, perante o Tribunal (art. 214, III, alínea "a", do Regimento Interno do TCU) , o recolhimento da dívida aos cofres do Tesouro Nacional, atualizada monetariamente desde a data do acórdão que vier a ser proferido por este Tribunal até a data do efetivo recolhimento, se paga após o vencimento, na forma da legislação em vigor;
	autorizar, desde logo, a cobrança judicial das dívidas, caso não atendida a notificação, na forma do disposto no art. 28, inciso II, da Lei 8.443/1992;
autorizar também, desde logo, se requerido, com fundamento no art. 26, da Lei 8.443, de 1992, c/c o art. 217, §§ 1º e 2º do Regimento Interno do TCU, o parcelamento da (s) dívida (s) em até 36 parcelas, incidindo, sobre cada parcela, corrigida monetariamente, os correspondentes acréscimos legais, fixando-lhe o prazo de quinze dias, a contar do recebimento da notificação, para comprovar, perante o Tribunal, o recolhimento da primeira parcela, e de trinta dias, a contar da parcela anterior, para comprovar os recolhimentos das demais parcelas, devendo incidir, sobre cada valor mensal, atualizado monetariamente, os juros de mora devidos, no caso do débito, na forma prevista na legislação em vigor, alertando o responsável de que a falta de comprovação do recolhimento de qualquer parcela importará o vencimento antecipado do saldo devedor, nos termos do § 2º do art. 217 do Regimento Interno deste Tribunal; 
enviar cópia do Acórdão a ser prolatado à Procuradoria da República no Estado de CE, nos termos do § 3º do art. 16 da Lei 8.443/1992, c/c o § 7º do art. 209 do Regimento Interno do TCU, para adoção das medidas cabíveis; e
enviar cópia do Acórdão que vier a ser proferido ao Fundo Nacional de Saúde - MS e ao responsável, para ciência;
informar à Procuradoria da República no Estado de CE, ao Fundo Nacional de Saúde - MS e ao responsável que a presente deliberação, acompanhada do Relatório e do Voto que a fundamenta, está disponível para a consulta no endereço www.tcu.gov.br/acordaos, além de esclarecer que, caso requerido, o TCU poderá fornecer sem custos as correspondentes cópias, de forma impressa;"
5.	O Ministério Público junto ao TCU manifestou-se de acordo com a proposta de encaminhamento da unidade técnica.
	É o relatório.

não há.

Subprocurador-Geral Lucas Rocha Furtado.

FUNDO NACIONAL DE SAÚDE. NÃO DEMONSTRAÇÃO DA REGULAR APLICAÇÃO DE PARTE DOS RECURSOS REPASSADOS. CONTAS IRREGULARES. DÉBITO. MULTA.

TOMADA DE CONTAS ESPECIAL (TCE)

Secretaria de Controle Externo de Tomada de Contas Especial (SecexTCE).

Atuo nestes autos com fundamento no art. 27-A da Resolução-TCU 175/2005, tendo em vista ter sido designado, por meio da Portaria-TCU 76-SEAE, de 18/11/2021, substituto do eminente Ministro Benjamin Zymler.
2.	Trata-se de tomada de contas especial instaurada em razão de não comprovação da regular aplicação dos recursos repassados pelo Fundo Nacional de Saúde, na modalidade fundo a fundo, ao Hospital Maternidade São Vicente de Paulo, localizado em Barbalha-CE.
3.	Os recursos repassados no período de 1/7/2010 a 30/6/2011 foram auditados pelo Departamento Nacional de Auditoria do SUS (Denasus) , o qual efetuou as seguintes considerações (peça 43, p. 1-2) :
	"Divergência total ou parcial entre a movimentação financeira e os documentos de despesa apresentados, no âmbito do MÉDIA E ALTA COMPLEXIDADE AMBULATORIAL E HOSPITALAR;  LIMITE FINANCEIRO DA MÉDIA E ALTA COMPLEXIDADE AMBULATORUIAL E HOSPITAR - MAC; TETO MUNICIPAL DA MÉDIA E ALTA COMPLEXIDADE AMBULATORIAL E HOSPITALAR:
	Falta de apresentação de Prontuários e APAC (Autorização de Procedimento Ambulatorial) solicitados pela equipe de auditoria;
	Cobrança de campos em APAC (Autorização de Procedimento Ambulatorial) de radioterapia incompatíveis com os equipamentos localizados na unidade por ocasião da visita ``in loco``; 
	Cobrança indevida de coleta de material por meio de punção/biópsia (02.01.01) haja vista a falta de descrição no boletim cirúrgico; 
	Cobrança indevida do procedimento administração contínua (03.04.08.002-0) , haja vista a falta de prescrição que a caracterizasse; 
	Cobrança indevida dos procedimentos linfadenectomia bilateral pélvica em oncologia (04.16.02.002-0) e salpingectomia uni/bilateral (04.09.06.023-2) , haja vista a realização do procedimento histerectomia total ampliada em oncologia (04.16.06.006-4) ; 
	Cobrança indevida de OPM (Órteses, Próteses e Materiais Especiais) , grampeador linear cortante, não constante no boletim cirúrgico." 
4.	Essas ocorrências importam no valor de R$ 99.505,55, a serem ressarcidos ao Fundo Nacional de Saúde.
5.	Devidamente citado, o Hospital Maternidade São Vicente de Paulo optou por permanecer silente. Dessa forma, de acordo com o art. 12, § 3º, da Lei 8.443/1992, está caracterizada a sua revelia, cabendo dar prosseguimento ao processo.
6.	Tanto a unidade técnica quanto o Ministério Público junto ao TCU entenderam que o hospital deve ter suas contas julgadas irregulares com a condenação em débito pelos valores impugnados, além de sofrer a sanção prevista no art. 57 da Lei 8.443/1992.
II
7.	De início, registro que a jurisprudência tem se consolidado no sentido de que, quando não comprovado o favorecimento pessoal dos gestores da unidade privada hospitalar, a responsabilidade pelo dano deve recair sobre a entidade jurídica recebedora dos repasses do SUS. Citam-se, nessa linha de compreensão, os Acórdãos da Primeira Câmara 3.656/2016, 5.071/2016, 10.008/2016, 8.795/2017 e 10.261/2017.
8.	Assim, como exposto nos pareceres precedentes, o Hospital Maternidade São Vicente de Paulo deve responder pelos recursos a ele repassados.
9.	A jurisprudência do TCU é firme no tocante à responsabilidade pessoal daqueles que se comprometem pela regular aplicação dos recursos federais. Nesse passo, todo aquele que utiliza ou gerencia recursos públicos, por obrigação constitucional e legal, submete-se ao dever de demonstrar o correto emprego dos valores federais, nos termos dos arts. 70, parágrafo único, e 37, caput, da Constituição Federal e do art. 93 do Decreto-Lei 200/1967.
10.	Em outras palavras, compete ao responsável demonstrar a correta utilização dos recursos públicos que lhe foram confiados, o que não ocorreu no presente caso ante a ausência de documentação que demonstre o destino dado a parte dos recursos repassados pelo Fundo Nacional de Saúde.
11.	Dessa forma, em face da ausência de elementos capazes de demonstrar nos autos a boa e regular aplicação dos recursos em questão e de permitir a conclusão pela boa-fé, alinho-me ao encaminhamento sugerido pela unidade técnica e endossado pelo Parquet especializado, no sentido de julgar irregulares as presentes contas com a condenação do Hospital Maternidade São Vicente de Paulo pelo total dos recursos impugnados nesta tomada de contas especial.
12.	A meu ver, a atitude do gestor de não comprovar a correta aplicação dos recursos públicos que lhe foram repassados, inclusive após seguidas notificações nas fases interna e externa de um processo de tomada de contas especial, configura conduta com elevado grau de culpabilidade. No caso, o pagamento de despesas cuja execução não foi comprovada em fiscalização in loco constitui uma presunção de desvio doloso dos recursos.
13.	Considerando a gravidade da conduta, o dano verificado e a ausência de circunstâncias agravantes ou atenuantes (art. 22, § 2º, da Lei de Introdução às Normas do Direito Brasileiro) , entendo aplicável a multa prevista no art. 57 da Lei 8.443/1992 no valor de 50% do valor do débito atualizado, no total de R$ 89.000,00.
	Diante do exposto, acolho o parecer da unidade técnica e a manifestação do Ministério Público junto ao TCU, os quais incorporo como razões de decidir, e voto por que o Tribunal adote o acórdão que ora submeto à deliberação deste Colegiado.
TCU, Sala das Sessões, em 23 de novembro de 2021.
AUGUSTO SHERMAN CAVALCANTI
Ministro-Substituto